臺灣臺中地方法院民事判決　　　　　　 100年度重訴字第12號
原　　　告　廖東權
　　　　　　廖述煒
　　　　　　廖述昇
共　　　同
訴訟代理人　陳建勛律師
被　　　告　祭祀公業廖君惠
法定代理人　廖顯魁
訴訟代理人　陳銘釗律師
複代理人　　熊子仁
上列當事人間請求給付分配款事件，本院於民國100年10月24日
言詞辯論終結，判決如下：
    主    文
被告應給付原告新臺幣壹仟玖佰伍拾壹萬肆仟肆佰肆拾壹元。
訴訟費用由被告負擔。
本判決於原告以新臺幣陸佰伍拾萬伍仟元供擔保後，得假執行；
但被告如以新臺壹仟玖佰伍拾壹萬肆仟肆佰肆拾壹元為原告預供
擔保，得免為假執行。
    事實及理由
一、原告起訴主張：
  (一)被告祭祀公業廖君惠原有十房子孫，其財產分配應依十房份
    分配，此有臺中市西屯區公所函所載被告之派下員系統表影
    本為憑，惟因其十房後世派下子孫中有絕嗣者，有將其派下
    子孫之派下權利讓渡或出售予其他房之派下子孫者等情，故
    爾後其財產之分配，當應由實際受讓其權利者取得分配之權
    利。而原告廖東權之父廖繼賢與原告廖述煒及廖述昇之父廖
    繼洋，係廖德有之子，廖德有於日據時代昭和15年1月7日向
    第四房後代派下子孫廖秋金購買該房持分，此有「公業持分
    賣渡證書」為憑，因此，原告得依上開讓渡合約主張應受分
    配之權利。
  (二)按「祭祀公業係以祭祀祖先為目的而設立，各派下對祭祀公
    業之派下權，並非顯在的應有部分，僅為潛在的股份而已，
    各派下不能對公業請求財產之分割，亦不能主張其應有部分
    及將派下權處分，但得將之讓與於同一公業內之派下，習慣
    上稱之為「歸就」或「歸管」。祭祀公業派下間，由一派下
    將其股份買賣讓與其他派下，以使一派下脫離，並使其他派
    下行使該股份應有之收益權者，因其對於祭祀人之祭祀並無
    影響，於公業之目的及性質亦無所違背，自屬有效，且其讓
    與無須登記，即生效力。」，最高法院77年度臺上字第1907
    號判決要旨參照。次按，「祭祀公業之派下權，於同一公業
    派下間，固得因互相轉讓（即所謂「歸就」）而喪失，惟所
    謂歸就，必以派下間基於明示或默示之意思而就派下權之轉
    讓互相表示一致者，始足稱之。」，同院87年度臺上字第
    992 號判決亦有明文，足資參照。相同情形亦有實務判決可
    資參考。綜上，原告等之父（即被繼承人）因受讓他房派下
    權利，故於被告出售財產分配予各房份時，因受讓他房派下
    權利者，自得享有該房應受分配之權利。
  (三)經查，被告所有坐落臺中市○○區○○段102號土地，登記
    面積1682.14平方公尺（即508.85坪），於民國97年7月31日
    以每坪新臺幣（下同）400,000元，總價203,540,000元出售
    ，此有買賣契約書影本，買方已給付款項，被告於扣除其他
    必要開支後，將第四、五房應分配之39,028,882元暫予保留
    ，此有被告計算之保留款明細可稽，現各房均已分配，被告
    因對原告等受讓權利，經派下員大會決議，認為應經法院判
    決確認，此有派下員大會會議記錄為憑。茲以原告三人之祖
    父廖德有自第四房之派下子孫廖秋金讓渡其第四房之持分權
    利，故上開土地每房可分配19,514,441元應由廖德有之派下
    繼受，亦即原告等人可獲分配19,514,441元。原告爰依法提
    起本訴。
  (四)對被告抗辯之陳述：
  (1)被告抗辯讓渡無效，然取得派下房份權利除該房派下員之後
    世子孫得享有外，尚有多種情況取得應獲分配之派下房份權
    利，謹將取得派下房份權利之種類說明如下：1祭祀公業
    之設立人（原始取得）。祭祀公業設立人之繼承人，包含
    養子（承繼取得）。而養子之種類有：過房子、螟蛉子等。
    祭祀公業派下間之買賣讓渡。祭祀公業全體派下決議分
    配。綜上，祭祀公業之派下員取得他房派下權利之情況，並
    非僅有設立人及該房之繼承人，尚得因收養、買賣讓渡及全
    體決議等方式而取得派下權利，此先敘明。
  (2)廖秋金確為被告之派下員，並取得派下權，此有下列資料可
    證明（均已附於鈞院98重訴字第500號卷）：
  系統表：依「原證1」所載，廖秋金應為第四房之螟蛉子，
    被告抗辯並無廖大器、廖有慰及廖乖等祖先之戶籍資料，然
    廖秋金為第四房養子之證據除有系爭派下系統表外，尚有以
    下日據時期之文件可佐。
  被告之大帳簿：被告於日據時期所製作之大帳簿，該帳簿內
    清楚記載廖秋金享有第四房之派下權利。
  被告之君惠公簿：被告於日據時期所記載之「君惠公簿」，
    該公簿亦記載第四房代表為「廖秋金」。
  派下決議書：被告之派下祖先原有十房，其中第六、九房絕
    嗣後，祖先廖德茂曾收取第六、九房得分配之權利（租金、
    稻穀等），而引起其他各房不滿，經各房討論後達成協議，
    因此在大正15年1月間，全體派下達成共識，並簽立「派下
    決議書」，該派下決議書主要係對於廖德茂過去擅自收取其
    他絕戶房份之權利應改由八房平均分配，並由「壹房廖述鎔
    、廖述灶」、「七房廖朝」、「八房廖阿火」、「五房廖修
    」、「三房廖氏水金」、「四房廖秋金」、「十房廖傳」、
    「三房廖德有」等各房蓋章確認，其中第四房之代表為廖秋
    金。
  調停調書：被告各房祖先曾於日據時期因私權糾紛發生爭執
    ，而向官署申請調停，並由官署製作調停調書，依該調停調
    書第四、五頁第一點記載：「關於要求申請人數人管理的當
    事者祖先廖君惠之公業，被申請人管理之公業地棟東下堡西
    大墩街三七四番、三八七番、三八九番、四零二番之一、四
    零二番之二田為公業下十房內之長房廖乞食繼承，二房被申
    請人繼承，三房廖德有繼承，四房廖乖繼承，五房廖修繼承
    。六房及九房這兩房的繼承，由廖有欽等六名進行全體管理
    。」此有臺中廳長之調停調書可參，顯見廖乖當時已為第四
    房之代表，而廖秋金為廖乖之螟蛉子，因此廖秋金當然享有
    第四房之派下權利。
  被告之土地台帳列有廖秋金亦為派下員。
  綜上，被告雖一再質疑系統表有誤，但有關廖秋金可為第四
    房之代表部分，原告提出之系統表、日據時期之諸多舊文件
    及官方文件，彼此間並無矛盾之處，且上開舊文件資料均一
    致認定廖乖及廖秋金享有第四房之權利，顯見原告主張為真
    甚明。
  按私文書經他造否認者，固應由舉證人證其真正。但如係遠
    年舊物，另行舉證實有困難，法院非不得依經驗法則，並斟
    酌全辯論意旨，判斷其真偽。最高法院85年度臺上字第1837
    號及同院83年度臺上字第2247號判決著有明文，再按，臺灣
    地區祭祀公業，年代咸亙久遠，人物全非，每難查考，致涉
    有「證據遙遠」或「舉證困難」之問題。於此情形，當事人
    自得依民事訴訟法第277條但書規定，主張以「證明度減低
    」之方式，減輕其舉證責任。苟當事人之一造依該方式提出
    相關之證據，本於經驗法則，可推知其與事實相符者，亦應
    認其已有提出適當之證明，他造欲否認其主張，即不得不更
    舉反證以證明之。系爭證明文件均年代久遠，被告並未提出
    任何證明文件可資證明該等證明文件有誤，其空言否認，顯
    無可採。
  末查，被告之管理人廖顯魁擔任該公業管理人已有十餘年之
    久，長期擔任公業管理人，倘該系統表錯誤百出，何以長期
    以來均不更正？被告抗辯該系統表與日據時期之資料相對照
    ，其他各房有錯置之情事，被告對於第四房以外之各房如有
    編排錯誤，自應依規定更正，其不尋正途更正，反佯稱自己
    不識字以圖卸責，所辯實難採信。又系統表之建立，需整理
    甚多舊資料，且依資料之解讀逐步更新系統表，以使系統表
    所載之內容趨於完善，因此在日據時期戶籍建制尚未完整之
    前，該部份之系統表僅能賴祖先所遺留之手抄本，逐一比對
    出原貌，倘有派下祖先錯列之情事，當可依正確之資料更正
    ，被告以不同時期之系統表內容質疑彼此矛盾，顯有誤會。
  (3)系爭讓渡證書乃讓渡房份，被告以系爭讓渡證書載有「持份
    」即主張當時之「持份」係針對「應有部分」，並非讓渡「
    房份」，而主張讓渡契約無效云云，被告所述並不可採。按
    「持份」一詞乃「共有權利」之通稱，一般民眾並未嚴格區
    分為「分別共有」或「公同共有」之權利，以現今法律知識
    普及之狀況，「持份」之用語在使用上仍無法明確區分為「
    分別共有」或「公同共有」之權利，因此，欲苛求100年前
    之祖先能精確使用法律文字，實對先人不敬且有失厚道。
  (4)被告另主張系爭契約縱為真正，亦屬無效云云，並不可採：
  「按民事，法律所未規定者，依習慣，無習慣者，依法理，
    民法第一條定有明文。關於祭祀公業派下間之權利義務，法
    律並無規定，自應適用習慣，如無習慣可資遵循，始依法理
    。本件祭祀公業內，由一派下將其持份買賣讓與其他派下，
    以使一派下脫離，並使其他派下行使該持份應有之收益權者
    ，因其對於享祀並無所影響，且於公業之目的、性質無所違
    背，故難謂無效。習慣上有所謂「歸就」，即祭祀公業之派
    下，得對於同一公業派下之一人或數人，讓與其派下權，並
    自該公業脫離（參見臺灣民事習慣調查報告第713至714頁）
    ，公業派下既得讓與其派下權而脫離該公業，可見房份並非
    不得處分，又既得讓與其房份之全部（即歸就），舉重明輕
    ，何嘗不能讓與房份之部分。」，臺灣高等法院臺中分院91
    年度上易字第237號及同院91年度上易字第236號判決著有明
    文。另最高法院85年度臺上字第1438號判決亦肯定「派下權
    可以一部轉讓」，均足參照。是可知「派下權」可「全部」
    讓與或「一部」讓與。
  次按以祭祀公業派下公同共有土地所有權之移轉為買賣契約
    之標的，並非民法第246條第1項所謂以不能之給付為契約標
    的，非移轉所有權之處分行為，雖因未經他派下全體之承認
    不能發生效力，但其關於買賣之債權契約則非無效（最高法
    院74年度臺上字第135號判決要旨參照）。查依「公業土地
    持分賣渡證書」記載：「…合願將末尾記載公業土地持分額
    全部賣與台端（即張火山）…遂將此業一切權利付與台端執
    掌永為己有，但此業係張四金公業，拙者（即張阿明、張阿
    糖）確是派下人，應得之持分額數分管耕作之部絕無不明交
    葛或典借等事，如有前情歸于拙者責任…土地標示：西屯區
    水堀頭貳貳參番之內一田一分九厘七毛五系」（見原審卷19
    、20頁），及「土地買賣合約書」第1條、第3條、第4條、
    第5條約定以觀，張阿明、張阿糖出售者為其等於張四金公
    業名下土地之持分額全部，因土地係公業土地未能辦理登記
    手續，乃另立賣渡證書為據，由38年12月起賣渡土地一切權
    利歸買受人張火山行使，日後如有土地變動手續須張阿明、
    張阿糖提供印章，張阿明、張阿糖應配合辦理（見原審卷20
    、21頁）。揆諸首引說明，祭祀公業派下員雖無處分公同共
    有物特定部分之權利，然關於以祭祀公業土地所為買賣之債
    權契約仍屬有效，是被上訴人主張上訴人之被繼承人張阿明
    、張阿糖將系爭土地之分管耕作權、潛在持分等權利出售其
    等之被繼承人張火山，契約有效，核屬有據。上訴人以其等
    間買賣契約標的客觀給付不能並有違公序良俗，契約自始無
    效為辯，並不足採。此有臺灣高等法院臺中分院96年度重上
    字第7號判決可稽，該判決經上訴後，最高法院以97年度臺
    上字第1454號肯定該見解而將上訴駁回。是以，實務上除肯
    定「房份」可以一部或全部買賣外，祭祀公業之派下員甚至
    可以針對部份之土地出售。本件被告之主張均與實務之法律
    意見不合，顯無可採。
  (五)聲明：(1)被告應給付原告19,514,441元。(2)願供擔保請准宣
    告假執行。
二、被告則辯以：
  (一)按祭祀公業之「設立人」及其「承繼人」全部，均得為派下
    ，但得依各公業之規約或習慣，而「限制」之。設立人之繼
    承人以外之人或外國人，均不得為派下。又繼承人中，女子
    出嫁者，亦不得為派下。得為派下之人，如何取得派下權，
    可分為(1)原始取得：祭祀公業之設立人全員，均有派下權。
    (2)繼承取得：原則上，公業設立人之繼承人全部，均因設立
    人之死亡，而取得派下權，自不問其為男、女或嗣子、養子
    ，均平均取得此權。惟當時因女子，原則上並無遺產繼承權
    ，故除有特殊情形（如無男子繼承人而招婿並未出嫁者）外
    ，亦不得取得派下權（臺灣民事習慣調查報告第783頁參照
    ）。是祭祀公業之派下權，除設立人為原始的取得外，僅設
    立人之繼承人得依繼承之方式取得，此外即無其他方法成為
    祭祀公業之派下。且該派下權取得之條件，僅得依公業之規
    約或習慣「限制」，而不得「放寬」之。故祭祀公業之派下
    ，不得以公業之規約或派下間之協議，使一房之派下，以上
    述取得派下權以外之其他方法，成為他房之派下或所謂之「
    代表」。
  (二)廖秋金、廖修非為被告第四大房、第五大房之派下子孫：
  (1)按在日據時期，即認定行政機關所發之派下證明，僅係供登
    記機關為參考資料，法律上無效力之可言，如有爭執，可循
    法律途逕以求解決（「臺灣民事習慣調查報告」95年12月六
    版二刷第796頁參照）。而原行政法院82年度判字第516號判
    決要旨亦認：「行政機關核發之祭祀公業派下全員系統證明
    ，乃係為清理祭祀公業土地所為之行政措施，並不發生私法
    上實體之法律效果，倘…對於行政機關核下之祭祀公業派下
    全員系統證明之內容有所爭執，非不得依循民事途徑尋求解
    決。」準此，原告起訴狀原證1臺中市西屯區公所92年9月18
    日公所民字第0920020884號函說明三乃謂：「本件係應當事
    人之申請而發給，無確定私權之效力」等語，以示其旨。是
    原告於該原證1所一併提出之系爭被告92年9月12日派下系統
    表，並無法律上之效力，自不得作為被告派下間權利義務關
    係之證明，遑論成為被告財產分配之依據。
  (2)次查，本件被告之享祀人君惠公（第十三世），乃渡台十二
    世時筆公之子，其派下原有十大房，依序為：大芳、大枕、
    大強、大器、大永、大廟、大潤、大楚、大酬及大鵬等（第
    十四世）。因自第四大房大器至第十大房大鵬等七大房均為
    絕嗣，故由其他第一大房至第三大房等各房奉祀，此有雲林
    縣元子公宗譜編纂委員會編纂之「廖氏大宗譜」世系表（70
    年1月再版系188），及廖氏族譜編輯委員會編輯之「廖氏族
    譜」世系表（西元2004年重修系107）等附卷可稽。因之，
    原告主張被告原有十房子孫，其財產分配應依十房份分配，
    此有臺中市西屯區公所函所載被告之派下員系統表影本為憑
    云云，顯有所誤。
  (3)依「舊時」臺灣人間之收養契約，以養子之生父與養父間之
    合意而成立，養子本身與其生母或養母，均不干與；但此項
    習慣，隨時勢之變遷與文化之發達而改善，「近時」之收養
    依養，父母與養子間之契約；倘養父母之一方已故者，則依
    養父母生存之一方與養子間之契約而成立。又養子之年齡未
    滿十五歲者，由其本生父母，倘其一方已故者，則由其生存
    之一方代養子為收養之承諾。此種習俗已足認成為習慣（臺
    灣民事習慣調查報告第285頁參照）。是無論於舊時或近時
    ，臺灣人間之收養契約，均應以當事人間之合意為成立要件
    。本件依系爭原證1被告派下系統表所示，「有慰」即第二
    大房大枕之次男，係「入嗣」第四大房大器為養子（過房子
    ）。惟如上所述，被告之第四大房大器至第十大房大鵬等七
    大房均為絕嗣，而由其他第一大房至第三大房等各房奉祀。
    故第四大房大器絕無可能與有慰之生父大枕，或與有慰間，
    成立所謂之收養關係。且大器果有收養有慰，戶籍上亦應有
    該收養關係成立之記載（參原證1廖秋金之戶籍謄本登記其
    被廖乖收養為螟蛉子之事由）。然遍查原告所提出之各項證
    物中，並無該項資料或文件存在，如何可證大器有收養有慰
    之事實？而依上開「廖氏大宗譜」世系表及「廖氏族譜」世
    系表等所示，有慰仍屬第二大房大枕之次男，其下有長男（
    進）乖及次男進桶，而（進）乖之下則有秋金（入嗣），核
    與原證1廖秋金之戶籍謄本所載廖（進）乖收養廖秋金之事
    實相符。反之，本件系爭原證1系統表卻將廖秋金記載為被
    告第八大房大楚長男進海之次男，顯然有誤。由此益證，上
    開「廖氏大宗譜」世系表及「廖氏族譜」世系表等之編輯出
    版，確已經過相當之調查與考證，可為參考。而本件系爭派
    下系統表有關第四大房至第十大房之續柄記載，因有誤植多
    處，不可盡信！故本件不能僅憑系爭記載有誤之派下系統表
    及原告之主張，即遽認廖秋金為被告第四大房之派下子孫。
  (4)鈞院另案98年度重訴字第500號給付分配款事件之共同原告
    廖述坤等人主張，被告之第三大房大強公派下廖明公之次子
    廖修公，乃入嗣第五大房大永公為養孫。故本件原告於該件
    所提出證23「萬世所宗」之記事本、證27君惠公簿、證28派
    下決議書、證29契約書及證30之調停調書等文件中，亦記載
    廖修公領有該第五房之房號。惟按臺灣於前清及日據時期之
    民事習慣，同宗收養應以「昭穆相當」為要件，即父輩者收
    養，須取子輩之人。換言之，養父必須為伯叔侄。是故，不
    得收養同輩或孫輩。若無子輩之人可收養時，雖得取孫輩之
    人，惟此時不以之為養子，而是以養孫收養之（臺灣民事習
    慣調查報告第168頁參照）。因大永公與本件大器公同為本
    廖氏「平寨、崁下天與公派」下之第十四世，而廖修公為第
    十六世，渠等間為祖孫輩之關係，故除無第十五世之子輩可
    收養外，大永公不能逕自收養廖修公為養孫。而依該「萬世
    所宗」記事本所載，廖修公於前清光緒21（乙未）年（日本
    明治28年）已領有第五大房之房號（見該記事本第6頁）。
    惟於當時，與廖修公之父廖（有）明公同為第十五世者，至
    少有被告第八大房大楚公（第十四世）之子有欽公（第十五
    世）一人在世（於明治41年間過世），此有其日據時期之戶
    籍謄本之影本附卷可稽，並有上開於日據時期明治38製作之
    調停調書上所載有欽公為申請人之一可查。換言之，廖修公
    於日本明治28年領有被告第五大房之房號時，大永公非無子
    輩之人可收養。由此可見，大永公與廖修公間不可能成立任
    何入嗣收養關係。是以廖修公絕非被告第五大房之派下，乃
    無庸置疑。故上開記事本、君惠公簿、派下決議書、契約書
    及調停調書等文件，均不能作為被告各房派下收養關係之證
    明。由此益證，本件原告以該等文件所示秋金公或其養父廖
    （進）乖公領有被告第四大房之房號，即謂其養祖父或父有
    慰公與大器公間有依養關係存在，並無所據。
  (5)再依原告於鈞院98年度重訴字第500號給付分配款事件所提
    出之「萬世所宗」記事本、君惠公簿、派下決議書、契約書
    及調停調書等文件，固有將秋金公列名其中，並於部分文件
    中領有第四房之房號。但該等文件是否真實，因相關當事人
    俱已亡故，且年代久遠，現已不可考。另觀諸其內容，或為
    被告派下「借項銀員條款」之記事，或為當事人間之協議、
    調解，或為派下間之決議，並無任何有關本件系爭第四大房
    大器公與有慰公間，有成立所謂入嗣收養關係之記載；而依
    該件法官函請臺中市西屯區公所檢送該所88年9月14日收文
    第13846號函，及88年12月30日八八公所民字第19621函等，
    兩件公文內上訴人派下全員系統表，申請由3房改成10房的
    所有補列派下員的戶籍謄本證明文件等調查結果，亦查無任
    何有關有慰公入嗣（依養）第四大房大器公為養子（過房子
    ）之資料，可資證明當時由3房改成10房之更正情形為正確
    ；另參諸本件系爭系統表容有各種乖謬、矛盾之情形錯雜（
    詳被告100年3月25日陳報狀附件民事爭點整理狀爭執事項一
    各點），自無從據以證明渠等之間確有入嗣收養依養之關係
    存在。
  (三)系爭讓渡證書載有「持份」應係針對「應有部分」，並非讓
    渡「房份」，系爭讓渡契約無效：
  (1)祭祀公業之性質，依大正11年令第407號「關於施行臺灣
    法律之特例之件」第15條規定：「本令施行之際，現已存在
    之祭祀公業，依習慣存續之。但得準用法施行法第十九條之
    規定，視為法人。」（臺灣民事習慣調查報告第809頁參照
    ）且判例上亦認定祭祀公業乃習慣上之法人。各項法律問題
    ，非依習慣法即準用民法法人之規定予以解決。祭祀公業有
    權利能力，得為物權、債權之主體，財產屬於祭祀公業本身
    而非派下之共有，故在不動產登記簿上登記為祭祀公業名義
    （臺灣民事習慣調查報告第817頁參照）。此與臺灣光復後
    ，我國實務上認為祭祀公業之性質為公同共有者，明顯有異
    。
  (2)祭祀公業之設立人及其承繼人，稱之為派下，派下係公業社
    團之社員。派下，得參與各該公業目的之推行，並依其公業
    之目的性質，對於公業有一定之權利及義務。再按派下權，
    乃派下對公業所有之權利及義務之總稱也，亦稱為「房份」
    。派下須服從公業之目的意思，並無顯在的應有部分（所謂
    分別共有之「持分」），僅有潛在的房份，不能將其派下權
    處分與派下以外之第三人，當然亦不能對公業請求為公業財
    產之分割。公業之派下，對於公業，並無確定的應有部分（
    所謂持分），僅有潛在的房份。此房份僅為各派下輪流管理
    公業，或分配收益之比率，而不屬實質的權利。是以不得視
    之為共有關係之應有部分。又派下因對於公業財產，並無確
    定的持分，故對於公業團體，不得主張其共有權（業主權）
    。是日據時期明治四十年控民字第591號判決乃謂：「公業
    （狹義）之性質，與共有不同，公業之派下，雖各按其股份
    而有特殊權利，但對於公業財產，不得主張共有權，又不得
    請求為持分權之登記。」（臺灣民事習慣調查報告第782頁
    、第783頁及第786頁參照）。參諸上揭日據時期，日本國於
    法制上認為臺灣之祭祀公業為習慣上之法人。換言之，祭祀
    公業有權利能力，得為物權、債權之主體，財產屬於祭祀公
    業本身而非派下之共有。由此益證，祭祀公業之派下，對於
    公業，並無確定的應有部分（所謂持分），良有以也。
  (3)次按民法所稱之應有部分，乃各共有人對其所有權在分量上
    應享之部分，在日本民法稱為「持分」，臺灣民間契約書仍
    沿用之，為各共同所有人之權利，日學者稱為「持分權」。
    準此，在日據時期之臺灣社會，民間習稱之「持分」，乃專
    指分別共有，而「持分權」即指應有部分，並未涉及任何有
    關公同共有之涵義。蓋依當時在臺灣所施行之日本民法，並
    無公同共有即合有之規定，民間並無公同共有之思想與概念
    ，自無以「持分」代替公同共有之可能。鈞院另案98年度重
    訴字第500號給付分配款事件之判決謂：「持分」，係日據
    時期一般民眾對共有權利之用語，且不分分別共有或公同共
    有云云，即有誤會。
  (4)本件依原告所提出系爭原證2之公業土地持分賣渡證書及印
    鑑證明願等所示，其製作日期為日據時期昭和15年間，迄今
    亦已久遠，是否係由相關當事人所為？內容是否真實？因各
    該當事人俱已亡故，亦無從查考，自不得為憑。且縱屬真正
    ，亦因當時之法制認為，祭祀公業視為習慣上之法人，其財
    產應屬於祭祀公業本身所有，而非派下共有，派下對於祭祀
    公業之財產並無所謂之「持分權」（應有部分）存在，已如
    上述。是以系爭賣渡標的物即「廖秋金共有對被告（於日據
    時期）所有五筆土地之持分」之給付，自屬不能，且因其不
    能之情形無法可除，故同屬無效之買賣。從而原告亦不得持
    此無效之買賣，對被告主張其有被告第四大房之派下權利。
  (5)且參諸該公業持分權賣渡證書所載：土地表示…，以及印鑑
    證明願所載：右八土地買賣…等語（詳卷），並徵諸日據時
    期有關祭祀公業派下房份之買賣，均以所謂之「歸就證書」
    辦理（最高法院95年度臺上字第1158號及99年度臺上字第68
    9號等判決理由參照），顯與系爭公業持分權賣渡證書之形
    式不同。益證本件系爭公業持分權賣渡證書所賣渡之標的，
    乃係有關被告所有「土地」之持分，而非被告派下第四房之
    「房份」至明。
  (6)末按解釋契約，固須探求當事人立約時之真意，不能拘泥於
    契約之文字，但契約文字業已表示當事人真意，無須別事探
    求者，即不得反捨契約文字而更為曲解（最高法院17年上字
    第1118號民事判例要旨參照）。解釋契約固屬事實審法院之
    職權，惟其解釋如違背法令或有悖於論理法則或經驗法則，
    自非不得以其解釋為不當，援為上訴第三審之理由（最高法
    院83年度臺上字第2118號民事判例要旨參照）。本件依原告
    起訴意旨略以：「原告廖東權之父廖繼賢與原告廖述煒及廖
    述昇之父廖繼洋，係廖德有之子，廖德有於日據時代昭和15
    年1月7日向被告第四房後代派下子孫廖秋金購買該房『持分
    』，此有『公業持分賣渡證書』相關文件等影本為憑」等語
    可知，德有公於日據時代昭和15年1月7日向秋金公所購買者
    為「持分」，此與原告所提出之「公業持分賣渡證書」等相
    關文件之文字內容相符。參諸原告於鈞院98年度重訴字第50
    0號所提出0之調停調書顯示，其第6頁第1行及第5行等，均
    有「房份」二字之記載。可見在日據時期，已有「房份」之
    概念，並專用於派下對祭祀公業所有之權利及義務之總稱，
    而與「持分」之概念不同，此為秋金公與德有公等所明知。
    此足證，渠等間所賣渡者確為「持分」，而非「房份」。如
    此，則原告即不得反捨系爭契約之文字，而更為曲解渠等先
    祖所購買者為被告第四房之「房份」。故原告於本件如主張
    上開賣渡證書上所示之「持分權利」即等於「房份」，自應
    由原告負舉證之責任。
  (7)退步言，縱認「祭祀公業係派下公同共有，法律上不認其有
    權利能力，自不得為權利義務主體。日據時代臺灣地區之祭
    祀公業被認定為習慣之法人，現地政事務所沿襲日據時代之
    例，記載其所有人為某祭祀公業，尚有舛誤。」。惟民法第
    819條第1項所謂各共有人得自由處分其應有部分云云，係指
    分別共有，即同法第817條規定數人按其應有部分，對於一
    物有所有權者而言，其依同法第827條第1項基於公同關係而
    共有一物者，依同條第2項之規定，各公同共有人之權利，
    既係及於公同共有物之全部，則各該共有人自無所謂有其應
    有部分（最高法院37年上字第6419號民事判例要旨參照）。
    是各派下對祭祀公業之派下權，並非顯在的應有部分，僅為
    潛在的股份而已，各派下不能對公業請求財產之分割，亦不
    能主張其應有部分及將派下權處分，但得將之讓與於同一公
    業內之派下，習慣上稱之為「歸就」或「歸管」（最高法院
    77年度臺上字第1907號民事判決要旨參照）。則秋金公對被
    告之土地等財產，亦無所謂有其應有部分，而得讓與德有公
    ，故渠等間之持分權買賣，亦同樣因標的之不能而無效。
  (四)本間系爭系統表有諸多乖謬錯置及不解之情形，自無可採信
    ：
  (1)依被告前任管理人繼賢公於84年間所申報之被告派下全員系
    統表顯示，被告之派下全員僅有第一大房至第三大房等三房
    ，本件系爭有慰公（第十五世）乃在第二大房大枕公（第十
    四世）派下，並未有所謂出嗣他房之情形。而其子廖（進）
    乖公（第十六世）則為絕嗣，亦無秋金公（第十七世）入嗣
    之記載。且訴外人祭祀公業廖相乾之前任管理人繼樹公，即
    現任管理人廖述源之父等，並向西屯區公所保證廖（進）乖
    公「幼亡絕嗣」；而繼賢公及原告廖述煒、廖述昇等，則係
    保證廖（進）修公（第十六世）等亦已「幼亡絕嗣」。惟於
    88年間，繼樹公即訴外人祭祀公業廖相乾之管理人於該公業
    之派下員大會表示略以：「十三世君惠公生十子，系統表僅
    列存活三大房，絕嗣七大房亦應一一列明，以符實際以供追
    思」等語，被告之派下全員系統表乃隨之更改為十大房，即
    如原告於本件原證1所提出之系統表所示。惟依「祭祀公業
    土地清理要點」第9點規定：「祭祀公業派下全員證明書核
    發後，管理人、派下員或利害關係人發現漏列派下員者，得
    檢具派下員全體過半數之同意書，敘明理由，申請民政機關
    （單位）公告後更正派下全員證明書。」而該次大會所討論
    應補列之派下員，僅進立公（第十六世）之孫廖錫琳等25名
    ，未含本件系爭秋金公等人在內。是系爭系統表之更改程序
    ，已有疑義！
  (2)且有關祭祀公業廖相乾之派下全員系統表申請由3房改成10
    房之過程，鈞院另案98年度重訴字第500號給付分配款事件
    之承審法官，曾以99年10月28日中院彥民莊98重訴字第500
    號第108279號函，向西屯區公所調取相關資料。案經該所以
    99年11月3日公所民字第0990022402號函復結果，並無任何
    變更之依據可循。可見該系統表之更改程序及實體，均存有
    重大之瑕疵。而被告之現任管理人廖顯魁係於繼賢公過世後
    ，始接任其職，對於被告之管理工作並不熟悉，且不識字。
    故有關被告派下系統表之更改工作，係由繼樹公父子一併辦
    理，廖顯魁僅係配合用印，毫不知情，先與敘明。
  (3)次依最高法院97年度臺上字第426號民事判決理由（附件十
    二）；同院86年度臺上字第3050號判決要旨（附件十三）；
    再原行政法院82年度判字第516號判決要旨（詳卷被告100年
    2月24日答辯狀附件二）。又在日據時期即認定行政機關所
    發之派下證明，僅係供登記機關為參考資料，法律上無效力
    之可言，如有爭執可循法律途逕以求解決（臺灣民事習慣調
    查報告第796頁參照，同上狀附件一）。是祭祀公業土地清
    理要點第8點即明定：「民政機關（單位）核發之派下全員
    證明書內應載明：『…本證明係應當事人之申請而發給，無
    確定私權之效力。』」故本件臺中市西屯區公所乃於該所92
    年9月18日公所民字第0920020884號函說明三表示：「本件
    係應應當事人之申請而發給，無確定私權之效力。」在卷。
    而所謂「派下全員證明書」，依祭祀公業條例第13條第2項
    規定，乃包括派下現員名冊、派下全員系統表及不動產清冊
    等在內。依上分析，臺灣無論於光復後或日據時期，其行政
    機關所發給之派下證明，雖屬私文書，惟實務上及法制上僉
    認其法律上無確定私權之效力。換言之，祭祀公業派下系統
    表於形式上縱屬真正，實質上亦無證據力，更無確定祭祀公
    業派下權之效力。如此以論，非經行政機關備查或發給之派
    下全員系統表，在法律上自應更無上述效力。簡言之，祭祀
    公業派下系統表，無論是否經由行政機關備查或發給，在法
    律上均無確定私權之效力，訴訟上自無證據力。查被告提出
    之被證十二「毛筆手抄派下系統表」，外觀上固然看似老舊
    、年代久遠。但未經註明其出處或由何人製作，復非經由日
    據時期或光復後之行政機關所核發。揆諸上開說明，其訴訟
    上即因無證據能力而不得為證，或因在法律上無確定上訴人
    派下權之效力而無證據力；遑論得以證明上訴人之派下間有
    立嗣收養之事實，或成立所謂「死後立嗣」之收養關係。原
    告主張在日據時期戶籍建制尚未完整之前，系爭系統表僅能
    賴祖先所遺留之手抄本，逐一對出原貌，倘有派下祖先錯列
    之情事，當可依正確之資料更正云云，顯無理由。
  (4)況本件系爭系統表與被證十二「手抄系統表」，一同對照原
    告於該件所提出之其他文件，容有諸多乖謬錯置及不解之情
    形，業經被告提出數例在卷（詳卷被告答辯續三狀第3～7頁
    ），是原告所提出之系爭系統表等文件內容，彼此矛盾，不
    可憑恃。又此種情形，適足以說明臺灣於日據時期或光復後
    ，實務上及法制上何以不認祭祀公業之派下系統表有確定私
    權之效力或實質之證據力。因此，在日據時期對於當時行政
    機關所核發之派下證明，已不認其具有法律上效力。卻於臺
    灣光復後，對於日據時期行政機關所核發之派下證明，或者
    非經行政機關核發之派下系統表，甚至不知何人所製作者，
    反而認為其有確定派下權之效力，豈不明顯違反論理法則及
    證據法則！
  (5)再有關上開「毛筆手抄派下系統表」與原告於鈞院98年度重
    訴字第500號所提出之「大帳簿」（該件原證23號）、君惠
    公簿（該件原證27號）、派下決議書（該件原證28號）、契
    約書（該件原證29號）及調停調書（本件卷被告100年5月5
    日答辯續二狀被證五）等證物間之關連，及該「毛筆手抄派
    下系統表」上所載「出嗣」、「入嗣」之真實性部分，經詳
    查比對後，可知本件依「毛筆手抄派下系統表」所載「出嗣
    」、「入嗣」各房派下，並依該件原證23號大帳簿所示享有
    各房之權利者，以現有相關當事人之資料，諸如：廖修公、
    阿火公、廖朝公及廖傳公等人之戶籍謄本所示，均無相關當
    事人之收養記載，顯非巧合！而依該件原證23號大帳簿所載
    享有各房之權利者，亦非皆以「出嗣」、「入嗣」各房派下
    為原因。並有一人兼領數房房號之情形，尤其身為管理者或
    與其同屬一房之人，比比皆是。是依上開事證分析，可得以
    下結論：
  本件被告除第一房至第三房外，其餘第四房至第十房等，均
    為絕嗣，而由「各房奉祀」（詳上開「廖氏族譜」系107 頁
    及「廖氏大宗譜」系188頁）。
  被告之第一房至第三房派下，為奉祀第四房至第十房之祖先
    ，乃由該三房輪流出任管理人者，如大房之德全公、乞食公
    ；二房之德茂公；三房之德有公等人之指定，或經派下間之
    協議，提出人選，以所謂「出嗣」、「入嗣」之名義，或未
    以該項名義，分派至絕嗣各房奉祀。而其受派奉祀者，並因
    此享有或行使該房之權利。
  其受指派奉祀絕嗣各房之派下，遇上訴人之事務需經派下協
    商者，即以該房之派下自居參與。
  本件廖乖公及秋金公等，諒因壽澤長青，而能長期且固定享
    有上訴人第四房之權利。
  是以，上開「毛筆手抄派下系統表」上所載「出嗣」、「入
    嗣」之意義，顯與一般正式「出養」、「收養」之情形不同
    ，並未真正成立任何入嗣收養關係。
  (五)綜上可知，本件原告依據製作有誤之被告派下全員系統表，
    以及標的不能之公業持分權賣渡證書等主張：伊等之祖父因
    受讓他房派下權利，故於被告出售財產分配予各房時，因受
    讓他房派下權利者，自得享有該房應受分配之權利云云，顯
    無理由。
  (六)聲明：(1)原告之訴駁回。(2)如受不利判決，被告願供擔保，
    請准宣告免為假執行。
三、兩造不爭執事項：
  (一)原告廖東權、廖述煒、廖述昇為被告祭祀公業廖君惠的派下
    員。
  (二)被告祭祀公業廖君惠派下員有十房，原告廖東權、原告廖述
    煒、原告廖述昇為被告祭祀公業廖君惠派下員廖德有的子孫
    。
  (三)被告祭祀公業廖君惠坐落於臺中市○○區○○段102地號在
    97 年7月31日以203,540,000元總價出售，扣除必要開支之
    後，第四房應分配的款項為19,514,441元。
  (四)廖秋金是廖乖的螟蛉子，且為祭祀公業廖君惠之派下員。
  (五)廖述煒、廖述昇、廖繼賢曾於84年10月10日書立保證書，向
    臺中市西屯區區公所保證廖修幼亡絕嗣。
  (六)廖繼樹、廖水河、廖文章與廖文生曾於84年11月5日書立保
    證書，向臺中市西屯區區公所保證廖乖幼亡絕嗣。
  (七)根據84年到87年間之祭祀公業廖君惠派下全員系統表記載，
    廖有慰、廖乖係登記在二房之下；廖修係登記在三房之下。
    嗣於88年12月28日祭祀公業廖君惠管理人廖顯魁有向臺中市
    西屯區區公所申請更正派下全員系統表，將廖有慰出嗣至四
    房；廖修登記為出嗣至五房。
  (八)92年9月18日祭祀公業廖君惠管理人廖顯魁有向臺中市西屯
    區區公所申請更正派下全員系統表。
四、得心證之理由：
    本件原告主張祭祀公業廖君惠之派下共分為十房，且該十房
    亦同時為被告祭祀公業廖相乾之派下員，原告廖述坤、廖述
    乾、廖述忻為被告派下員廖哮之孫，原告廖東權、廖述煒、
    廖述昇為被告派下員廖德有之孫，廖秋金為廖乖之螟蛉子、
    廖修為廖明之子，亦均為被告之派下員；被告於97年7月31
    日以每坪400,000元，出售其所有坐落臺中市○○區○○段
    102地號土地，面積1682.14平方公尺，總價203,540,000元
    ，被告決議將四、五房應分配部分之39,028,882元暫予保留
    於扣除必要開支之後，第四房、第五房應分配的款項各為
    19,514,441元等情，業據原告提出祭祀公業廖君惠派下全員
    系統表1份、戶籍謄本2份、不動產賣賣契約書1份及祭祀公
    業廖君惠會議紀錄1份為證，且為被告所不爭執，堪信為真
    實。惟被告辯以並無書面文件及戶口申報證明第四房廖大器
    與廖有慰間有成立入嗣收養關係。又原告所提出之賣渡證書
    ，係廖秋金買賣其對被告名下土地之持分權利，並非其等對
    被告「房份」之買賣，而派下員對祭祀公業之財產並無持分
    權（即應有部分）存在，是廖秋金對被告名下持分為買賣，
    屬給付不能，且該不能情形無法除去，所為買賣行為無效，
    原告不得執此對被告主張有第四房之派下權利等語。是本院
    所應審酌者，即(一)廖秋金是否為被告祭祀公業廖君惠第四房
    之代表？(二)廖德有與廖秋金所簽訂之賣渡證書，是否為購買
    廖秋金對被告祭祀公業廖君惠之第四房派下權？經查：
  (一)廖秋金確為祭祀公業廖君惠第四房之代表：
  (1)按當事人主張有利於己之事實者，就其事實有舉證之責任。
    但法律別有規定，或依其情形顯失公平者，不在此限，民事
    訴訟法第277條定有明文。稽諸臺灣地區之祭祀公業有於前
    清設立者，有於日據時期設立者，年代咸亙久遠，人物全非
    ，親族戶籍資料每難查考，當事人爭訟時倘又缺乏原始規約
    及其他確切書據足資憑信，輒致祭祀公業之設立方式乃至設
    立人及其派下究何未明，於派下身分之舉證當屬不易，如嚴
    守該條本文所定之原則，難免產生不公平之結果。故上揭法
    條前段所定一般舉證之原則，要非全可適用於祭祀公業之訴
    訟中。法院於個案中，自應斟酌同法條但書之規定予以調整
    修正，並審酌兩造所各自提出之人證、物證等資料，綜合全
    辯論意旨而為認定，始不失衡平之本旨（最高法院98年度臺
    上字第266號、97年度臺上字第313號判決意旨參照）。基此
    ，祭祀公業之設立，乃因年代咸亙久遠，人物全非，親族戶
    籍資料每難查考，兩造當事人於本件爭訟時，又缺乏提出原
    始規約及其他確切書據足資憑信，輒致祭祀公業之設立方式
    乃至設立人及其派下究何未明，於派下身分之舉證當屬不易
    ，是本院自得審酌兩造所各自提出之人證、物證等資料，綜
    合全辯論意旨而為認定。
  (2)原告主張：祭祀公業廖君惠之派下共分為十房；又而廖東權
    、廖述煒、廖述昇為祭祀公業廖君惠派下員廖德有之孫；再
    廖秋金為廖乖之螟蛉子，且為祭祀公業廖君惠之派下員。另
    祭祀公業廖君惠於97年7月31日以每坪40萬元，出售所有坐
    落臺中市○○區○○段102地號土地，面積1682.14平方公尺
    ，總價203,540,000元。祭祀公業廖君惠取得價金後，決議
    將四、五房部分先予以保留暫不分配，其餘部分則分配予三
    大房等情，並提出原告提出之不動產賣賣契約書臺中市西屯
    區公所92年9月18日公所民字第0920020884號函及附件之派
    下員名冊、系統表、祭祀公業廖君惠會議紀錄等資料為證，
    且為被告所不爭執，是原告此部分主張，應堪信為真實。
  (3)原告復主張：臺中市西屯區區公所於92年9月18日以公所民
    字第0920020884號函同意備查祭祀公業廖君惠於92年9月12
    日申請書所檢送之祭祀公業廖君惠變動後派下全員系統表，
    而據以證明廖秋金為祭祀公業廖君惠之第四房之代表等語，
    惟上訴人及參加人則以上開派下全員系統表並不正確，不得
    作為權利主張之證明等語置辯。查，祭祀公業派下權之存否
    ，屬私權事項，不以鄉鎮市區公所出具派下員證明書為必要
    ，故非派下員之人，不因鄉鎮區市公所出具派下員證明書，
    而當然取得派下權（最高法院86年度臺上字第3050號判決意
    旨參照），是被告對原告所提出之上開派下全員系統表，存
    有爭執，並認廖秋金並非祭祀公業廖君惠之第四房之代表，
    則依上開說明，本院自應實質審查廖秋金是否為祭祀公業廖
    君惠第四房之代表，而不得率以上開臺中市西屯區區公所同
    意備查之祭祀公業廖君惠派下全員系統之記載為判斷基準，
    合先說明。
  (4)次按私文書應由舉證人證其真正。但他造於其真正無爭執者
    ，不在此限，民事訴訟法357條定有明文。又私文書通常如
    經他造否認，雖應由舉證人證明其真正，但如係遠年舊物，
    另行舉證實有困難者，法院非不得依經驗法則，並斟酌全辯
    論意旨，以判斷其真偽（最高法院85年度臺上字第1837號、
    83年度臺上字第2247號、72年度臺上字第3112號、71年度臺
    上字第2748號判決意旨參照）。又被告並不爭執記事本、君
    惠公簿、派下決議書、契約書及調停調書均係被告祭祀公業
    在前清時期、日治時期乃至於最近幾年內所作成之文件，且
    經本院調取本院98年度重訴字第500號卷宗核閱結果，其中
    「記事本」係以麻布作為封面，文字以毛筆書寫，紙張泛黃
    陳舊，與原告提出之影本相符。「君惠公簿」，封面為牛皮
    紙，文字是以毛筆字書寫，紙張泛黃陳舊，與原告提出之影
    本相符。「派下決議書」是兩張，左下方記載「臺中地方法
    院所屬司法代書人宮榮之助」，右上方貼有日本政府印花
    ，文字是簽字筆書寫，紙張泛黃，與原告提出之影本相符。
    契約書，文字是以簽字筆書寫，紙張泛黃。是被告雖否認上
    開文書之真正等語，惟依上開證物之外觀觀察，即可認定係
    屬祭祀公業廖君惠所有之遠年舊物。且本院審酌上開證物之
    內容，係以毛筆、簽字筆書寫，而遣詞用字大多夾雜古文、
    日文，顯非現時之習慣用語，則依上開說明，原告所提出之
    土地台帳、祭祀公業廖君惠「萬世所宗」記事本、「君惠公
    簿」、大正15年1月21日製作「派下決議書」、大正7年9月
    間製作「契約書」，及明治38年第223號「調停調書」等資
    料，應堪信為真正。再參以原告被上訴人係於97年12月21日
    向祭祀公業廖君惠派下員大會提出公業持分賣渡證書及其相
    關文件後，因其他派下員認有疑義，遂決議由原告依所持有
    權利證件向法院確認權利之存在，俟法院判決結果處理（見
    本院卷第一宗第26頁），顯非原告臨訟杜撰，從而被告否認
    上開文書係屬真正云云，為不足取。
  (5)再祭祀公業廖君惠之派下共分為十房，為兩造所不爭執，而
    依祭祀公業廖君惠「萬世所宗」記事本記載內容所示：自大
    清光緒20年至日據時期大正11年期間（西元1894年至1922年
    ），祭祀公業廖君惠之第四房原為廖進乖（即廖乖），嗣為
    廖秋金，此有上開記事本影本附卷可稽。又依：原告所提
    出之「君惠公簿」記載內容，自日據時期大正11年至大正14
    年期間（西元1922年至1925年），祭祀公業廖君惠之第四房
    為廖秋金，此有上開公簿附卷可查；依大正15年1月21日
    製作「派下決議書」之記載，祭祀公業廖君惠之第四房為廖
    秋金，此亦有上開派下決議書附卷可稽。復經本院觀諸上開
    派下決議書之內容，乃係因祭祀公業廖相乾、祭祀公業廖君
    惠派下原有十房，惟其中第六房、第九房絕嗣後，第二房廖
    德茂曾收取第六房、第九房得分配之權利，此可由上開「萬
    世所宗」記事本上之記載有關第六房、第九房均為第二房廖
    德茂收取即可明證，而其餘各房對於第二房廖德茂擅自收取
    第六房、第九房得分配之權利情事，認為不公，經各房討論
    後達成協議，並於大正15年1月21日於臺中地方法院所屬司
    法代書人宮榮之助處簽立上開派下決議書，故上開派下決
    議書之主要內容，乃係針對第二房廖德茂過去擅自收取其他
    絕戶房份得分配之權利，決議應改由全部以八房平均分配，
    並由「壹房廖述鎔、廖述灶」、「七房廖朝」、「八房廖阿
    火」、「五房廖修」、「三房廖氏水金」、「四房廖秋金」
    、「十房廖傳」、「三房廖德有」等分別簽名、蓋章確認在
    案；觀之大正7年9月間製作「契約書」記載內容可知，祭
    祀公業廖相乾、祭祀公業廖君惠因對第二房廖德茂管理收租
    權涉訟，而訴訟費用先由廖乞食、廖德有先行支出，惟各房
    約定於訴訟清楚之時，仍作十房負擔，並有廖氏金、廖秋金
    、廖氏罔市、廖修、廖朝、廖阿火、廖傳、廖乞食、廖德有
    分別簽名、蓋章在案，此亦有上開契約書附卷可稽。
  (6)又查，依明治38年第223號「調停調書」內容所載，可知：
    申請人廖有欽、廖乞食、廖朝、廖傳、廖德有、廖修、廖乖
    要求管理的當事者祖先廖君惠之公業，係被申請人（即廖德
    茂，下同）管理之公業地棟東下堡西大墩街374番、387番、
    389番、402番之1、402番之2，田為公業下十房內之長房廖
    乞食繼承，二房被申請人繼承，三房廖德有繼承，四房廖乖
    繼承，五房廖修繼承。六房及九房這兩房的繼承，由廖有欽
    等六名進行全體管理等語，此有臺中廳長「岡木武輝」署名
    並蓋臺中州印之調停調書附卷可參。再參以「毛筆手抄派下
    系統表」，係由訴外人祭祀公業廖相乾之法定代理人於本院
    另案98年度重訴字第500號給付分配款事件審理時提出，依
    該「毛筆手抄派下系統表」中，關於第四房記載：「（四男
    ）大器－入嗣有慰－進乖－秋金」等語，而經審視上開毛筆
    手抄派下系統表之外觀老舊，顯係年代久遠之物，且非原告
    所提出，而就第四房之派下子孫，則與原告所提出之上開證
    物記載相符，足見廖秋金即為祭祀公業廖君惠第四房之代表
    。
  (7)基上，本院參酌上開祭祀公業廖君惠「萬世所宗」記事本、
    「君惠公簿」、大正15年1月21日製作「派下決議書」，及
    大正7年9月間製作「契約書」之記載內容，應可推知廖秋金
    為祭祀公業廖君惠之第四房代表代  表；明治38年第223號
    「調停調書」、「毛筆手抄派下系統表」之記載，應可認定
    廖乖當時確係為祭祀公業廖君惠第四房之繼承人。
  (8)至被告辯稱：祭祀公業廖君惠之派下固原有十房，惟迄今僅
    存第一房至第三房而已，其餘七大房（包含第四房及第五房
    ）均因倒房（絕嗣），而分由各房奉祀，然訴外人祭祀公業
    廖相乾之前管理人廖繼樹於88年間，在祭祀公業廖相乾之派
    下員大會表示十三世君惠公生十子，系統表僅列存活三大房
    ，絕嗣七大房亦應依一一列明，以符實際以供追思等語後，
    即將被告之派下全員系統表更改為十大房，並有多處將原為
    第一房至第三房子孫受派奉祀第四房至第十房倒房祖先之內
    規，變為該第四房至第十房倒房之祖先，與該第一房至第三
    房子孫間之立嗣收養關係，且任意錯置系出及絕續，而多所
    不合，惟被告祭祀公業廖君惠之管理人廖顯魁係於繼賢公（
    即廖繼賢）過世後，始接任祭祀公業廖君惠之管理人，對於
    祭祀公業廖君惠之管理工作並不熟悉，且不識字，故有關被
    告派下系統表之更改工作，係由廖繼樹父子一併辦理，被告
    之管理人廖顯魁僅係配合用印，並不知情，而認為原告所提
    出之派下全員系統表不得作為權利主張之證明。經查，原告
    所提出之祭祀公業廖君惠於98年9月12日向臺中市西屯區區
    公所申請備查之祭祀公業廖君惠派下全員系統表，雖無確定
    私權之效力，已如上述，然經本院審酌上開證物中，有關廖
    秋金為祭祀公業廖君惠第四房之代表，應堪信為真實。
  (9)被告另辯稱：祭祀公業廖君惠第四房廖大器與廖有慰間之收
    養關係，既無書面文件，復無戶口申報可供證明，何以證明
    渠等有收養關係存在？云云。然依臺灣民事習慣調查報告記
    載「‧‧‧收養之重心在於男子‧‧‧故養子通常指養男而
    言。明清律將養子分為過繼子與非過繼子兩種。前清時代，
    臺灣習慣上，將養子分為過房子與螟蛉子，而另有養女及死
    後立嗣‧‧‧」、「養孫之代位繼承養親收養其孫輩之人時
    ，應稱之為養孫，而不可稱為養子，此雖為明顯之事實；但
    依臺灣以往之慣例，該養孫應與養子同，為養親之繼承人。
    」、「養孫之代位繼承收養孫輩者，嚴格言之，不得稱為養
    子，而應稱為養孫；但關於繼承順位，養孫與養子同一順位
    ，此為臺灣之習慣。」等語。惟查第四房廖大器為祭祀公業
    廖君惠第十四世祖先，此有被告100年4月1日所提出之「廖
    氏族譜」107～110頁影本附卷可查。而查，兩造對於此部分
    爭執之事實係發生在清朝年間，當時尚無戶籍建制，是當時
    有關第四房廖大器是否有收養之事實，並無相關戶籍登記資
    料可據。而原告提出之手抄繼承系統表，係於本院98年度重
    訴字500號案中，由該案之被告即訴外人祭祀公業廖相乾之
    法定代理人廖述源於該案99年10月26日言詞辯論時提出，且
    其記載之內容中關於第四房之派下子孫與上開原告提出之文
    件相同，應可採認。而上述第四房廖大器是否有收養廖有慰
    既無戶籍資料可資參酌，從而第四房廖大器是否有收養廖有
    慰？自應依上開毛筆手抄派下系統表，加以認定。又依上開
    毛筆手抄派下系統表中，關於第四房記載：「（四男）大器
    －入嗣有慰」等語則依上開說明，可知廖有慰係以「死後立
    嗣」方式分別成為第四房廖大器之養子。從而被告上開所辯
    ，難認可採。
  (二)原告廖東權、廖述煒、廖述昇主張其祖父廖德有於日據時期
    昭和15年1月7日與廖秋金簽訂「公業持分賣渡證書」，係購
    買廖秋金對被告祭祀公業廖君惠第四房之派下權等語，再查
    ：
  (1)依臺灣民事習慣調查報告之記載，最初祭祀公業之派下權係
    絕對不得處分，惟在後代因公業以祭祀為目的之根本性質逐
    漸沖淡，而公業財產之收益（即私益）逐漸受重視，故於同
    一公業派下間可轉讓（即所謂歸就），因此原為潛在且不確
    定之派下權，逐漸變成顯在確定之派下權，而可以轉讓於同
    一公業之派下，其轉讓亦無須全體派下之同意（最高法院85
    年度臺上字第1437號判決意旨參照）。又祭祀公業係以祭祀
    祖先為目的而設立，各派下對祭祀公業之派下權，並非顯在
    的應有部分，僅為潛在的股份而已，各派下不能對公業請求
    財產之分割，亦不能主張其應有部分及將派下權處分，但得
    將之讓與於同一公業內之派下，習慣上稱之為「歸就」或「
    歸管」。祭祀公業派下間，由一派下將其股份買賣讓與其他
    派下，以使一派下脫離，並使其他派下行使該股份應有之收
    益權者，因其對於祭祀人之祭祀並無影響，於公業之目的及
    性質亦無所違背，自屬有效，且其讓與無須登記，即生效力
    （最高法院77年度臺上字第1907號判決意旨參照）。因此，
    被告之第四房代表廖秋金自得將其派下權轉讓同一祭祀公業
    之其他派下，無須經全體派下之同意，且讓與無須登記，即
    生效力。
  (2)又廖德有與廖秋金簽訂之「公業持分賣渡證書」，其紙張泛
    黃陳舊，貼有日本政府印花，並附有官署核發之印鑑證明願
    、戶籍謄本等物，非原告所能偽造，故應屬真正。再廖德有
    與廖秋金簽訂之「公業持分賣渡證書」記載賣渡標的包括「
    …（以上祭祀公業廖君惠名義）仝所參八八番田九分九厘五
    糸、仝所參九八番田貳厘貳毛五糸、仝所四０四番壹養魚
    池九毛貳糸（以上祭祀公業廖相乾名義）仝所四０六番建物
    敷地參分四厘九毛…右土地係祭祀公業廖君惠名義及祭祀公
    業廖相乾名義共有地之業…」，可知上述賣渡證書之標的確
    實包括廖秋金對被告祭祀公業廖君惠所有之房份，故本院認
    為原告廖東權、廖述煒、廖述昇主張其祖父廖德有於日據時
    期昭和15年1月7日與廖秋金簽訂「公業持分賣渡證書」，係
    購買廖秋金對被告祭祀公業廖君惠第四房之派下權，應有理
    由。
  (3)徵諸「萬世所宗」大帳簿第121-122頁之記載，可知廖秋金
    有曾將其二人所簽訂之「公業持分賣渡證書」提示予祭祀公
    業廖君惠，由廖阿鄙代筆將該證書之內容批明在祭祀公業之
    大帳簿上為據，並由廖秋金蓋章為憑，益證該賣渡之真實性
    ，且祭祀公業亦已承認上開賣渡之事實。
  (4)被告雖辯稱：原告提出「土地持分權賣渡証書」、「公業持
    分賣渡證証書」等相關文件即令為真，惟渠等買賣之標的物
    ，顯係廖秋金對被告名下土地之「持分」權利，然因派下員
    對於公業財產，並無確定的持分，故該等土地持分權賣渡證
    書不得視為被告派下「房份」之買賣，渠等就所謂被告所屬
    第四房之持分權利，抑或被告之土地持分權利之買賣，均因
    該標的物於客觀上並不存在，而屬標的不能之無效買賣，原
    告不得持此無效之買賣，對被告主張其有第四房之派下權利
    。惟查：解釋意思表示，應探求當事人之真意，不得拘泥於
    所用之辭句，為民法第98條所明定。又解釋契約，應斟酌立
    約當時之情形，及一切證據資料以為斷定之標準，庶不失契
    約之真意（最高法院86年度臺上字第2756號判決意旨參照）
    。而所謂「持分」，係日據時期一般民眾對共有權利之用語
    ，即現今民間仍常見以持分代替共有權，且不分分別共有或
    公同共有均有之，故上述賣渡證書所記載之「持分」，僅係
    表徵廖秋金對被告祭祀公業財產之共有權利，而非表徵特定
    之應有部分。被告以上述賣渡證書係出賣被告土地之持分為
    由，認屬標的不能而無效，自不足取。
  (三)綜上所述，本件原告廖東權、廖述煒、廖述昇主張其祖父廖
    德有於日據時期昭和15年1月7日與廖秋金簽訂「公業持分賣
    渡證書」，係購買廖秋金對被告祭祀公業廖君惠第四房之派
    下權，應可採信。被告辯稱廖秋金非被告第四房之代表，且
    原告所提出之賣渡證書無效云云，並不可採。又廖德有之派
    下權係由被告廖東權、廖述煒、廖述昇等人繼承，亦有被告
    派下全員系統表附卷可稽。另被告祭祀公業廖君惠於99年7
    月31日，將所有臺中市○○區○○段102地號土地以每坪新
    臺幣400,000元出售，共獲得價金203,540,000元。假設以十
    房計算，扣除必要開支後，被告祭祀公業第四房應獲得之分
    配金額為19,514,441元，本件假設原告主張有理，則被告祭
    祀公業廖君惠出售上開土地後，被告即應將19,514,441元給
    付予原告等情，為兩造所不爭執。從而，原告廖東權、廖述
    煒、廖述昇依據上述「公業持分賣渡證書」請求被告給付原
    告廖東權、廖述煒、廖述昇19,514,441元，為有理由，應予
    准許。
五、兩造均陳明願供擔保，聲請宣告假執行或免為假執行，核均
    無不合，爰分別酌定相當之擔保金額准許之。
六、本件事證已臻明確，兩造其餘主張、陳述及所提之證據，經
    審酌後於判決結果無影響，無一一論述之必要，附此敘明。
七、據上論結，本件原告之訴為有理由，依民事訴訟法第78條、
    第390條第2項、第392條第2項，判決如主文。
中    華    民    國    100    年    11    月    21   日
                    民事第一庭  法  官  戴博誠
以上正本係照原本作成。
如對本判決上訴，須於判決送達後20日內向本院提出上訴狀。如
委任律師提起上訴者，應一併繳納上訴審裁判費。
中    華    民    國    100    年    11    月    21   日
                                書記官  何俞瑩